臺灣基隆地方法院民事判決
110年度家繼訴字第20號
原      告  楊堯茜  

訴訟代理人  黃教倫律師
被      告  楊馥安  

            楊婉琪  

            楊峻丞  

上列被告一人之
訴訟代理人  簡妘芯  

上列當事人間請求分割遺產事件，本院於民國110年11月29日言
詞辯論終結，判決如下： 
    主      文
被告應將如附表一編號1至5所示不動產所有權移轉登記予原告。
被告楊峻丞應將新台幣貳拾陸萬貳仟肆佰玖拾伍元返還予被繼承
人楊恩潭之全體繼承人即兩造共同受領。
兩造就附表二所示被繼承人楊恩潭之遺產，分割如同表「分配方
式」所示。 
原告其餘之訴駁回。
訴訟費用由兩造各依四分之一之比例負擔。
    事實及理由
壹、程序方面：
    按訴狀送達後，原告不得將原訴變更或追加他訴，但請求之
    基礎事實同一、擴張或減縮應受判決事項之聲明者或不甚礙
    被告之防禦及訴訟之終結者，不在此限，民事訴訟法第255
    條第1項第2款、第7款定有明文，此規定於家事訴訟事件準
    用之，觀之家事事件法第51條即明。本件原告原起訴請求就
    被繼承人楊恩潭所示如附表一、二所示遺產依兩造應繼分4
    分之1分配與兩造。嗣原告分別於民國110年11月1日家事準
    備狀、110年11月29日當庭言詞變更追加分割被繼承人如附
    表一、二所示之遺產，並聲明被告應將如附表一編號1至5所
    示不動產所有權移轉登記予原告；被告楊峻丞應返還新臺幣
    （下同）28萬7,995元及自本書狀繕本送達翌日起至清償日
    止，按年息百分之五計算之利息予被繼承人楊恩潭之全體繼
    承人；請准就被繼承人楊恩潭所遺如附表二所示遺產，依附
    表二「分割方法」欄所示之方法分割，經核前後聲明之請求
    基礎事實同一，且係擴張或減縮應受判決事項之聲明，亦不
    甚礙被告之防禦及訴訟之終結，故其所為訴之變更，合於法
    律規定，先予敘明。
貳、實體方面：
一、原告起訴主張：
　㈠緣被繼承人楊恩潭於109年7月15日辭世，原告及被告等人皆
    是被繼承人楊恩潭之合法繼承人，原告與被告等人之應繼分
    依民法第1138條及1141條規定為全體均分，另附表二所示遺
    產並無不能分割，亦無不能分割之約定，爰依民法第1164條
    規定懇請鈞院為本件遺產之分割。被繼承人楊恩潭過世後，
    兩造及兩造之母親於109年12月13日曾就福民街之不動產繼
    承達成協議，同意附表一編號1至5之不動產由原告1人，因
    此按民法第824條第1項共有物之分割，依共有人協議之方法
    行之，被告自應按兩造之協議，將其各自繼承如附表一所示
    之不動產所有權移轉登記予原告。本件原告於提起本訴時，
    被繼承人楊恩潭尚有附表二編號1至4之遺產，又楊恩潭所留
    遺產並無因使用目的不能分割或不能分割之約定，且兩造對
    於遺產中關於動產之分割亦無任何協議，依前揭規定，原告
    自得就上開被繼承人之遺產，按附表二所示之分割方法，請
    求予以分割。另被告楊峻丞於被繼承人楊恩潭死亡後，即自
    被繼承人之郵局、台灣銀行、台新銀行等帳戶分別提領新台
    幣（下同）合計58萬2,000元，不僅侵害原告及其他繼承人
    之繼承權，亦侵害原告及其他繼承人於繼承開始時所繼承之
    財產，依民法第1146條規定，原告自得請求被告楊峻丞返還
    扣除被繼承人喪葬費用後之28萬7,995元予楊恩潭之全體繼
    承人，並按應繼分比例予以分割。
  ㈡對被告答辯則以：被告楊峻丞雖陳稱被繼承人之喪葬費用有
    收據為51萬6,505元、無收據為17萬元云云；惟參酌台中地
    方法院110年救字第153號民事裁定理由所載，被告楊峻丞自
    承楊恩潭之喪葬費係由其「獨自負擔」云云。足見被告楊峻
    丞自楊恩潭帳戶提領之金額58萬2,000元，並未用於楊恩潭
    之喪葬費用，自屬侵害原告及其他繼承人之繼承權及繼承財
    產甚明。再者，被告楊峻丞自承有收據之喪葬費用為51萬6,
    505元，然被告楊峻丞已領取楊恩潭勞保喪葬津貼8萬1,000
    元、台中港務局支付之奠儀1萬2,000元、楊恩潭任職公司支
    付之奠儀10萬元及靈安室費用9,500元、基隆市政府之補助2
    萬元，合計22萬2,500元，此部分無論依其目的或民間風俗
    習慣，亦應使用於楊恩潭之喪葬費用；因此，即使被告楊峻
    丞已支付喪葬費用51萬6,505元，則被告楊峻丞仍侵害原告
    及其他繼承人之繼承權或繼承財產至少28萬7,995元（計算
    式582,000元－516,505元＋222,500元＝287,995元）。是依上
    開民法規定，則被告亦應返還28萬7,995元予楊恩潭之全體
    繼承人，並請求鈞院按附表三之應繼分，以原物分配之方式
    予以分割。至於被告楊峻丞所謂買祖父母塔位共23萬6,000
    元云云，實與被繼承人楊恩潭之喪葬費用無涉，被告楊峻丞
    亦不應以此抗辯其有權提領或使用，併此陳明。
二、被告楊峻丞則以：被繼承人之存款全部已花費在喪葬費用上
    ，喪葬費用有收據的部分共516,505元，沒收據的包括自被
    繼承人倒下起至出殯當天請大家吃飯、念經、陣頭等等的費
    用共17萬元。關於被繼承人遺產不動產部分雖有錄音，但前
    半段錄音並沒有錄到，在109年12月13日原告跟被告楊婉琪
    還沒上樓前，伊與被告楊馥安兩人有提到原告應當時有說要
    依不動產房價按應繼分4分之1支付給伊現金，當時並沒有評
    估不動產價額，後來因為伊有擲茭，被繼承人沒有答應，所
    以就一直沒有處理，原告未經被告楊峻丞同意就動房子，並
    將被告楊峻丞的東西都丟掉。臺中的部分是為了訴訟的原因
    ，伊並沒有承認要全額支付。被繼承人的存款扣除喪葬費用
    後，剩餘的錢同意依照應繼分來分割。原告與被告楊馥安、
    被告楊婉琪講話都反覆不定，喪葬費用之陣頭、吃喝等17萬
    元許沒有收據，17萬元為陣頭3萬3千元，出殯早餐錢7千元
    ，中餐錢1萬5千元，喪葬過程中吃喝費用及師父紅包錢、金
    紙錢等5萬5千元，修水塔1萬5千元，處理房屋漏水4萬五千
    元。被繼承人生前希望將兩造祖父母塔位移至台北聖城，因
    而於被繼承人往生後，購置塔位兩座共計236,000元等語。
三、被告楊馥安、被告楊婉琪均同意原告之主張。
四、經整理兩造不爭執及本件爭點分述如下：
  ㈠不爭執事項：　　
　１兩造為被繼承人楊恩潭之全體繼承人，應繼分各1/4。
  ２被繼承人遺有如附表一、二所示之遺產。
  ３被告楊峻丞自109年7月15日起分別自郵局、台灣銀行、台新
    銀行等帳戶分別提領44萬6,000元、5萬6,000元、8萬元，合
    計58萬2,000元。
  ４被告楊峻丞已領取楊恩潭勞保喪葬津貼81,000元、台中港務
    局支付之奠儀12,000元、楊恩潭任職公司支付之奠儀100,00
    0元、基隆市政府之補助20,000元，合計213,000元(其中靈
    安室費用9,500元應係喪葬費支出，而非被告楊峻丞自被繼
    承人楊恩潭任職公司支付之款項，兩造未辨明，應予說明)
    。
　５建興介壽用品社、梵宇天閣禮儀服務公司、太平間繳費通知
    單、世安禮儀社、黎明香舖、瑞發香業金紙行、台北聖域事
    業股份有限公司、基隆世殯葬管理所使用設施等各項繳費收
    據金額合計768,505元發票及收據形式真正。
  ㈡爭執事項：
  １兩造是否就附表一所示不動產，已合意由原告單獨取得之?該
    合意之性質為何?對兩造是否已生拘束力？
　２被繼承人之喪葬費用金額？購買兩造祖父母塔位兩座合計236
    ,000元是否得以喪葬費用列入前項扣除？被告楊峻丞領取不
    爭執事項3、4金額扣除喪葬費用金額？
　３被告楊峻丞是否需負返還前項餘額予全體繼承人之責。 　
　４遺產分割方法如何?
五、本院之心證：
　㈠兩造是否就附表一所示不動產，已合意由原告單獨取得之?該
    合意之性質為何?對兩造是否已生拘束力？
　⒈按繼承人得隨時請求分割遺產。但法律另有規定或契約另有
    訂定者，不在此限；繼承人有數人時，在分割遺產前，各繼
    承人對於遺產全部為公同共有；公同共有物之分割，除法律
    另有規定外，準用關於共有物分割之規定。又按當事人互相
    表示意思一致者，無論其為明示或默示，契約即為成立。繼
    承人得隨時請求分割遺產，但法律另有規定或契約另有訂定
    者，不在此限。民法第153 條第1 項、第1164條分別定有明
    文。次按「繼承人協議分割遺產，原非要式行為，故就遺產
    之分割方法，於繼承人間苟已協議成立，縱令有繼承人漏未
    在鬮書加蓋印章，於協議之成立，亦不發生影響。」、「共
    有物之協議分割，固須經全體共有人之同意，始生效力。惟
    此項協議，應不以書面為之為必要，苟有明示或默示之意思
    表示，對分割之方式（方法）為事前之同意或事後之承認者
    ，均可認有協議分割之效力。」、「協議分割共有物，並非
    要式行為，祗須共有人間確有協議分割之事實，各共有人即
    應受該協議之拘束，而不得為訴請裁判分割。」，最高法院
    73年度台上字第4052號裁判意旨、83年度台上字第1284號裁
    判意旨、83年度台上字第660 號裁判意旨均可參照。
  ⒉經查，觀之於109年12月13日錄音及譯文內容：「被告楊馥安
    ：那間房子給寶貝，被告楊峻丞：我都可以，被告楊婉琪：
    我們可以都給楊堯茜，等對年過後看她要怎麼處理，那就是
    她的事情了，羅麗卿：給她去用，這樣也好，你們用就好」
    ，綜觀上開譯文全文，內容幾乎圍繞在福民街房產由原告一
    人繼承、喪葬費補助及損害賠償訴訟之話題，並無任何關於
    原告繼承福民街房產後再按應繼分補償被告楊峻丞之協議，
    顯見兩造均已合意就附表一所示不動產由原告1人取得，且
    被告楊馥安、楊婉琪於本院審理時均同意原告之主張（見11
    0年11月29日言詞辯論筆錄），被告楊峻丞雖以關於被繼承
    人附表一不動產前半段錄音並沒有錄到，在109年12月13日
    原告跟被告楊婉琪還沒上樓前，伊與被告楊馥安兩人有提到
    原告應依不動產房價按應繼分4分之1支付給伊現金等語置辯
    ，惟均遭被告楊馥安、楊婉琪所否認，亦不能提出證據以實
    其說，難以憑信，應認兩造確實已就附表一不動產分割方式
    已達成協議甚明，兩造間雖未書立遺產分割協議書，然遺產
    分割協議契約並非要式，僅需意思表示合致則已成立契約，
    兩造均需受該協議之拘束，而不容許事後反悔撤銷。
  ㈡被繼承人之喪葬費用金額多寡？購買兩造祖父母塔位兩座合
    計236,000元是否得以喪葬費用列入前項扣除？被告楊峻丞
    領取不爭執事項3、4金額扣除喪葬費用金額？
  ⒈按關於遺產管理、分割及執行遺囑之費用，由遺產中支付之
    ，民法第1150條定有明文。此所稱之「遺產管理之費用」，
    乃屬繼承開始之費用，該費用具有共益之性質，不僅於共同
    繼承人間有利，對繼承債權人、受遺贈人、遺產酌給請求人
    及其他利害關係人，胥蒙其利，當以由遺產負擔為公平，此
    乃該條本文之所由設。是以凡為遺產保存上所必要不可欠缺
    之一切費用均屬之，諸如事實上之保管費用、繳納稅捐、罰
    金罰鍰、訴訟費用、清算費用等是，即為清償債務而變賣遺
    產所需費用、遺產管理人之報酬（民法第1183條）或編製遺
    產清冊費用（民法第1179條第1項第1款），亦應包括在內（
    最高法院99年台上字第408號判決要旨參照）。至於被繼承
    人之喪葬費用，實際為埋葬該死亡者有所支出，且依一般倫
    理價值觀念認屬必要者，性質上亦應認係繼承費用，並由遺
    產支付之(最高法院109年度台上字第89號民事判決意旨參照
    )。復參酌遺產及贈與稅法第17條第1項第10款明定喪葬費用
    依法定額度自遺產總額中扣除，可見關於為被繼承人支出葬
    喪費用，性質上核屬繼承費用，應由被繼承人遺產總額中支
    付為適當。
　⒉經查，被告楊峻丞主張其為被繼承人所支付費用有：喪葬費
    用共計532,505元(包括①建興介壽用品社263,500元。②梵宇
    天閣禮儀服務公司29,400元③甘蔗雞費用1,605元④建興介壽
    用品社205,800元⑤瑞發香業金紙行3,500元⑥黎明香鋪3,200
    元⑦骨灰罈16,000元⑧世安禮儀社9,500元。以上合計532,505
    元【計算式：263,500元＋29,400元＋1,605元＋205,800元＋3,5
    00元＋3,200元＋16,000元＋9,500元＝532,505元】)，應自被繼
    承人遺產內扣除，且領據、發票、收據（見本院卷195頁至2
    13頁），為兩造形式所不爭執外，又原告稱有收據憑證均同
    意列入扣除，故被繼承人之喪葬費於532,505元範圍內足堪
    認定。至被告楊峻丞抗辯被繼承人喪葬費用之陣頭、吃喝等
    17萬元許沒有收據，17萬元為陣頭3萬3千元，出殯早餐錢7
    千元，中餐錢1萬5千元，喪葬過程中吃喝費用及師父紅包錢
    、金紙錢等5萬5千元亦應列入喪葬費用，則未提出繳費憑證
    以實其說，亦遭原告及被告楊馥安、楊婉琪所否認，即不予
    列入。另被告楊峻丞負主張為被繼承人處理房屋漏水4萬五
    千元、被繼承人生前希望將兩造祖父母塔位移至台北聖城，
    因而於被繼承人往生後，購置塔位兩座共計236,000元部分
    ，亦均與關於遺產管理、分割及執行遺囑之費用，由遺產中
    支付等無涉，該費用無由主張列入遺產管理費用。
　⒊末查，原告主張被告楊峻丞自109年7月15日起分別自郵局、
    台灣銀行、台新銀行等帳戶分別提領44萬6,000元、5萬6,00
    0元、8萬元；領取楊恩潭勞保喪葬津貼81,000元、台中港務
    局支付之奠儀12,000元、楊恩潭任職公司支付之奠儀100,00
    0元、基隆市政府之補助20,000元，合計213,000元，並提出
    基隆東信郵局交易明細、台灣銀行基隆分行函附指定日餘額
    查詢及歷史明細、台新國際商業銀行餘額證明為證（見本院
    卷79頁至87頁及289頁至294頁），其中補助款合計213,000
    元部分，無論依其目的或民間風俗習慣，應使用於楊恩潭之
    喪葬費用，而被告楊峻丞迄至本院言詞辯論終結前均未爭執
    ，僅以被繼承人之存款全部已花費在喪葬費用上，故原告上
    開主張堪認為真實。依此計算被告楊峻丞領取被繼承人存款
    計582,000元及相關補助費213,000元，支付前開喪葬費用後
    尚餘262,495元。
  ㈢被告楊峻丞是否需負返還前項餘額予全體繼承人之責？
  ⒈按繼承權被侵害者，被害人或其法定代理人得請求回復之；
    所有人對於無權占有或侵奪其所有物者，得請求返還之；各
    共有人對於第三人，得就共有物之全部為本於所有權之請求
    。但回復共有物之請求，僅得為共有人全體之利益為之。民
    法第1146條第1項、767條第1項、第821條分別定有明文。又
    繼承因被繼承人死亡而開始。繼承人自繼承開始時，除民法
    另有規定及專屬於被繼承人本身之權利義務外，承受被繼承
    人財產上之一切權利義務，無待繼承人為繼承之意思表示。
    繼承權是否被侵害，應以繼承人繼承原因發生後，有無被他
    人否認其繼承資格並排除其對繼承財產之占有、管理或處分
    為斷。凡無繼承權而於繼承開始時或繼承開始後僭稱為真正
    繼承人或真正繼承人否認其他共同繼承人之繼承權，並排除
    其占有、管理或處分者，均屬繼承權之侵害，被害人或其法
    定代理人得依民法第1146條規定請求回復之，初不限於繼承
    開始時自命為繼承人而行使遺產上權利者，始為繼承權之侵
    害。又繼承回復請求權與個別物上請求權係屬真正繼承人分
    別獨立而併存之權利。司法院大法官會議釋字第437、771號
    解釋文及解釋理由書參照。
  ⒉被告楊峻丞自系爭存款提領，以及受領被繼承人相關補助款
    ，已如前述，被告楊峻丞尚為被繼承人墊付喪葬費用532,50
    5元等節，亦經認定，依民法第1150條規定，關於遺產管理
    、分割及執行遺囑之費用，由遺產中支付之。所稱之「遺產
    管理之費用」，凡為遺產保存上所必要不可欠缺之一切費用
    均屬之。被繼承人之喪葬費用既為被繼承人之後事所不可缺
    ，應解釋為繼承費用，得自遺產中先行扣除返還代墊者。準
    此而論，此部分喪葬費用應在遺產分割中先行扣除。
  ⒊原告主張被告楊峻丞領走之系爭存款及補助款，在扣除上開
    喪葬費用後，尚餘之存款262,495元（計算式：582,000元＋2
    13,000元-532,505＝262,495元）為被繼承人之遺產，被告楊
    峻丞未經全體繼承人同意擅自將系爭存款及補助款提領一空
    ，又未能在經告知後將剩餘之262,495元返還，而兩造均為
    被繼承人之繼承人，則原告本於繼承之法律關係及所有物返
    還請求權，請求被告楊峻丞將262,495元返還予兩造共同受
    領，核屬有據。
  ㈤遺產分割方法如何?
  ⒈按遺產分割訴訟，為形式之形成訴訟，有非訟事件之本質，
    故法院定遺產之分割方法，雖應斟酌當事人之聲明、遺產之
    性質、經濟效用及全體共有人之利益等公平決之，然不受當
    事人聲明之拘束。又法院選擇遺產分割之方法，應具體斟酌
    公平原則、各繼承人之利害關係、遺產之性質及價格、利用
    價值、經濟效用、經濟原則及使用現狀、各繼承人之意願等
    相關因素，以為妥適之判決。另公同共有遺產分割自由之原
    則下，民法第1164條規定，繼承人得隨時請求分割遺產，該
    條所稱之「得隨時請求分割」，依同法第829條及第830條第
    1項規定觀之，自應解為包含請求終止公同共有關係在內，
    俾繼承人之公同共有關係歸於消滅而成為分別共有，始不致
    與同法第829條所定之旨趣相左，庶不失繼承人得隨時請求
    分割遺產之立法本旨。
  ⒉次按公同共有物之分割，除法律另有規定外，準用關於共有
    物分割之規定；分割之方法不能協議決定，或於協議決定後
    因消滅時效完成經共有人拒絕履行者，法院得因任何共有人
    之請求，命為下列之分配：一以原物分配於各共有人。但各
    共有人均受原物之分配顯有困難者，得將原物分配於部分共
    有人。二原物分配顯有困難時，得變賣共有物，以價金分配
    於各共有人；或以原物之一部分分配於各共有人，他部分變
    賣，以價金分配於各共有人，民法第830條第2項、第824條
    第2項分別定有明文。本件原告起訴請求將系爭遺產分割，
    分割方式為按兩造應繼分各4分之1之比例分割，符合公平原
    則。從而，原告依分割遺產之法律關係，請求判決依兩造應
    繼分各4分之1之比例分割系爭遺產，為有理由，應予准許，
    其分割方法如附表二分割方法欄所示。
　⒊綜上，原告主張262,495元為遺產之一，應納入分配，為有理
    由，逾此範圍之部分即不應准許，並依民法第767條前段規
    定請求被告楊峻丞將262,495元返還予全體繼承人即兩造共
    同受領，暨以繼承人之地位依民法第1164條規定請求分割附
    表二所示之遺產，分割方法如同表「分配方式」欄位所示，
    均有理由，應予准許，並判決如主文第1、2、3項所示。
六、末按因共有物分割、經界或其他性質上類似之事件涉訟，由
    敗訴當事人負擔訴訟費用顯失公平者，法院得酌量情形，命
    勝訴之當事人負擔其一部，民事訴訟法第80條之1 定有明文
    ，此規定亦為家事訴訟事件所準用，觀之家事事件法第51條
    規定即明。本件分割遺產乃具非訟事件之性質，本院斟酌何
    種分割方法較能增進共有物之經濟效益，並兼顧兩造之利益
    ，以決定適當之分割方法，不因何人起訴而有不同，故原告
    請求分割之訴雖有理由，惟由敗訴當事人負擔訴訟費用顯非
    公平，爰由兩造依應繼分比例即各4分之1之比例負擔訴訟費
    用。
七、本件判決基礎已臻明確，兩造其餘攻擊防禦方法及訴訟資料
    ，經核與判決結果不生影響，尚無逐一論駁之必要，併此敘
    明。
八、據上論結，原告之訴為有理由，依家事事件法第51條、民事
    訴訟法第385條第1項前段、第80條之1、第85條第1項但書，
    判決如主文。 
中　　華　　民　　國　　110 　年　　12　　月　　13　　日
                   家事法庭     法  官　何怡穎 
對於本件判決如有不服，應於收受送達後20日內向本院提出上訴
書狀，敘述上訴之理由，上訴於臺灣高等法院，並按他造當事人
之人數附具繕本。如委任律師提起上訴者，應一併繳納上訴審裁
判費。 
中　　華　　民　　國　　110 　年　　12　　月　　13　　日
                                書記官  施鴻均
附表一：
編號 不動產坐落 權利範圍 1 基隆市○○區○○段000地號土地，應有部分10000分之72 應有部分各10000分之18 2 同上區段814地號土地，應有部分10000 分之72 同上 3 同上區段815地號土地，應有部分10000分之105 應有部分各40000分之105 4 同上區段816地號土地，應有部分10000分之72 應有部分各10000分之18 5 基隆市○○區○○街00巷00號2樓建物及其附屬建物 應有部分各4分之1 

附表二：
編號 動產(金額/新台幣) 分配方式 1 中華郵政股份有限公司基隆東信路郵局00000000000000帳號存款：1萬9,351元及其孳息 按應繼分比例兩造各1/4 2 台灣銀行基隆分行000000000000帳號存款：20,770元及其孳息 按應繼分比例兩造各1/4 3 台新國際商業銀行東基隆分行00000000000000帳號存款：2,641元及其孳息 按應繼分比例兩造各1/4 4 被告楊峻丞依本判決主文第2項所示返還262,495元予全體繼承人即兩造共同受領 按應繼分比例兩造各1/4